【裁判字號】    98,訴,2042
【裁判日期】    990331
【裁判案由】    清償債務
【裁判全文】
臺灣桃園地方法院民事判決              98年度訴字第2042號
原      告  丙○○
訴訟代理人  陳慶瑞律師
被      告  甲○○
訴訟代理人  呂清雄律師
上列當事人間清償債務事件，於民國99年3月15日辯論終結，本
院判決如下：
    主  文
被告應給付原告新台幣壹佰貳拾萬元及自民國九十八年十一月
十三日起至清償日止，按週年利率百分之三點五計算之利息。
訴訟費用（除減縮外）由被告負擔。
    事實及理由
甲、程序方面：
    按訴狀送達後，原告不得將原訴變更或追加他訴。但有下列
    各款情形之一者，不在此限：三、擴張或減縮應受判決事項
    之聲明者。又不變更訴訟標的，而補充或更正事實上或法律
    上之陳述者，非為訴之變更或追加。民事訴訟法第255 條第
    1 項第3 款、第256 條定有明文。原告原依督促程序聲請對
    被告核發支付命令，被告收受本院支付命令後於法定期期間
    內提出異議，原告之聲請視為起訴；而原告原聲請事項為：
    被告應給付原告新台幣（下同）142 萬元及自民國85年11月
    7 日起至清償日止，按週年利率3.5 ％計算之利息，暨自91
    年4 月10日起至清償日止按日以52.2元計算之滯納金。」，
    惟於99年1 月4 日以民事準備書狀（一）將上開請求更為：
    被告應給付原告123 萬元，但漏未載明利息部分，嗣於本院
    99 年1月11日言詞辯論時即補充聲明除如上狀所載外，另「
    及自支付命令送達被告翌日起至清償日止按週年利率3.5 ％
    計算之利息」，被告則同意原告所為補充聲明（見本院卷第
    24頁）。以上關於本金部分核屬減縮應受判決事項之聲明、
    利息部分則僅為漏載後為法律上之補充，依上規定，尚無不
    合，均應准許。
乙、實體方面：
壹、原告方面：
一、被告前於85年10月23日向原告借貸180 萬元，分20 年計240
    期，按月償還月息1 萬440 元，有借款契約書為證。嗣於91
    年4 月至92年4 月、92年7 月至94年1 月，合計32期未給付
    。雙方於94年1 月21日協議，同意延緩給付，約定被告自96
    年3 月7 日起至107 （應係109 之誤，已具狀請求更正）年
    10 月7日每月支付1 萬元予原告；另94年2 月起至96年2 月
    止每月支付2 千元利息予原告；有任何一期遲延還款，則視
    為所有分期款項均到期，原告可就所欠餘額全部一次求償，
    立有協議書可憑。
二、被告自85年11月至91年3 月，及92年5 月、6 月間每月均給
    付1 萬元，計清償67萬元；另自97年9 月至98年3 月每月均
    給付1 萬元，計清償7 萬元，另扣抵被告甲○○借名予何天
    漢先生申請眷戶之酬金10萬元；合計已清償84萬元；依上揭
    協議書約定有任何一期遲延還款，則視為所有分期款項均到
    期，原告可就所欠餘額全部一次求償，以借款契約書約定分
    240 期每月清償1 萬元計算，尚有156 期未清償（計算式：
    000-00-0-00 ＝156 ），則原告對被告甲○○得一次請求償
    還156 萬元。
三、原告前向鈞院聲請核發支付命令，被告應向原告清償33萬元
    確定在案（即鈞院93年度促字第38496 號支付命令），因上
    開債權亦屬本件借貸事，應予扣減之，是原告得向被告甲○
    ○請求償還123 萬元債權。
四、對被告抗辯之陳述：
１、被告抗辯於85年間獲聯合勤務總司令部核配苗栗市「袍澤新
    村」1290巷11號眷舍（下稱系爭眷舍），並非同意他人借用
    其名義登記，且認系爭眷舍補助購宅款280 萬元未領取收受
    ，據以主張該280 萬元抵償積欠原告之借款債務，被告主張
    未將其名義借用他人登記系爭眷舍，並非事實。依證人乙○
    ○、丁○○於鈞庭99.02.22證稱，確有借用名義情事；又一
    般頂讓眷舍應有交易價額？查被告迨無提出其頂讓系爭眷舍
    款項之依據，另稱頂讓系爭眷舍花了50萬元，向原告借的，
    然卻無法提出任何依據，而原告亦否認被告向其借貸50萬元
    頂讓眷舍，足見被告主張伊以50萬元頂讓系爭眷舍，因空口
    主張洵不足採。尤甚者，果若如被告主張以50萬元頂讓系爭
    眷舍，然為何於85年間奉核配系爭眷舍，旋於85年11月1 日
    即與原告簽署「國軍人員眷舍處理同意書」（下稱處理同意
    書），甚至載明：該眷舍無條件交由原告全權處理，爾後任
    何買賣、改建、補償金價款獲得即一切稅金，全部均由原告
    獲得及負擔。此自該系爭眷舍之全部權利及負擔同意均由原
    告處理，即足證被告顯非系爭眷舍之實際權利人。
２、被告另主張伊與原告簽訂處理同意書，內有系爭眷舍權利轉
    讓之約定，因未得主管機關核准，應屬無效，故被告仍為眷
    舍之補助購宅款280 萬元之領取權人，容有誤會；實者，眷
    舍調配名冊核覆要點註記：未經奉准不得出租（借）轉讓及
    違建，旨在要規範眷戶應自住眷舍，未經奉准不得擅自將眷
    舍出租（借）轉讓他人使用及另行建蓋違建物之意。至於將
    系爭眷舍補償金之權利轉讓他人，應屬另一問題。其次，果
    若如被告主張約定眷舍權利轉讓之約定，應屬無效之法律行
    為，則被告與何天漢、張兆雲等人間之借名登記之約定亦應
    為無效，則該眷舍之權利自應歸屬原本之眷戶即何天漢所有
    ，猶非如被告主張因而歸屬被告所有。準此，被告主張系爭
    眷舍之補助購宅款280 萬元應歸屬伊，據以抵償其積欠之借
    款債務，應無理由。況原告僅代為轉達何天漢、張兆雲等 2
    人與原告間借名登記約定之情，該爭眷舍之補助購宅款280
    萬元原告亦已轉交張兆雲收受；事實上既未收領，則被告主
    張原告領取後未交付予被告，得以主張抵銷債務云云，亦無
    依據。
五、綜上，並聲明：如主文所示。
貳、被告方面：
一、被告對於85年10月間向原告借貸180 萬元並簽立借款契約書
    、鈞院94年1 月6 日核發93年度促字第38469 號支付命令已
    經確定、兩造復於94年1 月21日簽立協議書，就原告主張被
    告尚欠如其請求之本金及利率、利息等，均不爭執。原告為
    確保債權，93年6 月再要求被告另立「國軍眷舍處理委託同
    意切結書」（下稱切結書）並經過公證，雙方約定被告奉配
    之系爭眷舍嗣後如有改建，則改建後相關事宜皆由原告代為
    處理。按國軍老舊眷村改建條例第20、21條，被告可放棄承
    購改建之住宅，自願領取補助購宅款，而該補助款指定匯入
    被告農民銀行帳戶之存摺、印鑑亦於上開切結書約定由原告
    持有保管，故即便被告有延遲還款，一待補助款撥入被告帳
    戶，原告可逕持存摺印章自行提領被告積欠之金額，以為清
    償。是縱被告尚欠原告156 萬元。詎料該眷舍改建後，被告
    原可獲得之補償金為280 萬元，卻遭原告全數提領一空，原
    告之債權不但已獲清償，還逾領高達124 萬元。按「負債字
    據之返還，並非債務消滅之要件，故債務實已清償者，不能
    因該項字據尚存債權人之手，即謂其債務未經消滅。」故即
    使被告未因此取回借據，原告之債權亦因其自行領走被告帳
    戶之補助款而消滅，
二、至被告於85年11月1 日與原告簽訂處理同意書後，是否即將
    系爭眷舍之使用權有效轉移給原告？按民法第72條規定：「
    法律行為，有背於公共秩序或善良風俗者，無效。」，又「
    聯勤總部眷舍調配名冊」之核覆要點一、載明：「未經奉准
    不得出租（借）轉讓及違建。」，足見法令要求被告未經奉
    准不得私自轉讓系爭眷舍之使用權。故縱使被告與原告簽訂
    「國軍眷舍處理同意書」內有系爭眷舍權利轉讓之約定，因
    未得主管機關核准，該法律行為依民法第72條應屬無效。參
    之何天漢自85年7 月25日即無系爭眷舍之居住使用權已依法
    註銷，其居住使用權已經聯勤總部移轉給被告，故90年後拆
    除系爭眷舍所發放之補助購宅款，自與何天漢無涉。是被告
    仍為系爭眷舍拆除改建後之補助購宅款280 萬元之領取權人
    。
三、縱認何天漢得享有轉讓系爭眷舍之利益，該對價利益應於85
    年間何天漢申請註銷時即已明確約定，對價利益應即為原告
    準備（一）狀所載之酬金10萬元，而不可能為90年後系爭眷
    舍拆除後始能確定之補助購宅款280 萬元。況且，被告於鈞
    院99年2 月22日庭期時自述，其已將280 萬元交付予訴外人
    張兆雲，足見被告簽訂國軍人員眷舍處理同意書當時迄今，
    皆不認為自己為280 萬元補助金之受領權人，換言之，被告
    已自認其本身非280 萬元補償金之受領權人。至原告所提及
    之張兆雲，並非系爭眷舍之使用權人，被告亦未與其簽訂任
    何契約，自不可能取得補助購宅款280 萬元之受領權。故被
    告主張以該280 萬元抵償積欠原告之借款債務，應有理由。
    若原告果真將該280 萬元交付何天漢或他人，自得依不當得
    利之法律關係向其他人請求返還，始為法理之平。
四、綜上，並聲明：原告之訴駁回。
參、本院之判斷：
一、原告主張被告於85年10月23日向其借貸180 萬元，並約定利
    息計算之方法，按本息分期給付。嗣於91年4 月間起有未給
    付情事，嗣聲請本院核發支付命令已經確定在案；兩造復於
    94 年1月21日協議，同意延緩分期給付，有任何一期遲延還
    款，未到期視為全部已到期，被告應一次清償，迄自尚欠12
    3 萬元及按年息3.5 ％計算之利息等情，業據提出借款契約
    書、本院93年度促字第38496 號支付命令、協議書為證（均
    影本，見本院98司促字第31812 號支付命令卷第5 至7 頁）
    ，被告就此均不爭執，原告主張堪信為真正。
二、被告抗辯兩造曾簽立切結書，就系爭眷舍於90年改建後所得
    領取之補償金280 萬元，委由原告領取處理，被告係補償金
    之權利人，自得以該280 萬元抵償原告請求之欠款，並提出
    切結書影本1 份為證；原告故不否認有領取補償金280 萬元
    ，惟辯以該補償金真正權利人係訴外人何天漢、張兆雲，被
    告不過係訴外人借用名義之人而已，其已將280 萬元領取當
    時即交付訴外人，無能抵償之情形存在等語；兩造詳細主張
    及抗辯有如前述。準此，本件所應審究者，為何人係補償金
    之受取權人即被告可否以該補償金抵償（銷）本件所欠原告
    之債務。經查：
１、按被告提出之93年6 月2 日與原告簽立之切結書，切結書上
    所指之系爭眷舍補償金究竟有若干，詢據被告陳稱所示，在
    簽立當時不知有多少價值、何時核撥補償金，被告毫不知悉
    ，眷舍補償資料均由原告提供，眷舍花50萬元頂讓，50萬元
    亦係向原告所借，但借款部分無法舉出任何依據或證明（見
    本院第31至32頁）；果如被告所述系爭眷舍既係原告借貸50
    萬元後向他人（不知何人）頂讓取得，衡諸常情，系爭眷舍
    （日後改建為領取補償金）價值至少在50萬元之上，何以被
    告對自身權益毫不知悉，一切聽憑原告處理；況且被告稱向
    原告借款50萬元頂讓系爭眷舍，對此有利之事實原告又何必
    否認，然實際上被告究竟有無另外借50萬元，其自己亦完全
    無從舉證，是否真有「承受」（頂讓）系爭眷舍之事實，應
    屬無稽；準此，被告是否為系爭眷舍改建後補償金之領取權
    人，已非無疑；再者，被告積欠原告借款，原告於93年12月
    2 日（在切結書簽立之後）聲請本院對被告核發支付命令，
    果被告已得有領取補償金可資抵償，焉有不提出異議任令支
    付命令確定，復於94年1 月21日再與原告簽立協議書同意再
    延期按月付款之必要，按諸一般經驗法則，被告果有得領取
    補償金之權利且該補償金亦經原告（代）領得，應於原告求
    償借款時為結算，何有再立協議書接續延期還款，是此，顯
    見被告主觀上亦不認其為該補償金之受領權人。
２、被告與原告於85年11月1 日簽立處理同意書（本院卷第50頁
    ），此為兩造所不爭執，依該文書內容，亦係將系爭眷舍之
    任何買賣、改建、補償金價款獲得等及一切稅金，均由原告
    「獲得及負擔」，單從同意書之文義內容觀之，被告若為系
    爭眷舍補償金之受領權人，被告就系爭眷舍任何收益之稅捐
    何需約定由原告負擔、補償金價款何以由原告「獲得」，誠
    屬不可思議；再據證人即處理同意書上見證人之一丁○○證
    稱：「（提示支付命令卷第5 頁借款契約書及處理同意書上
    簽名你簽的？）是。」、「（兩份文書正確否？）正確，簽
    之前有看過。」、「（該兩份文書何人打字的？）甲○○打
    字的，因當時甲○○在軍中辦公室座位是前後座，他跟我講
    他要頂壹個眷舍需要我作證，講完後甲○○就在文書作業打
    字，說等一下副組長就是原告會過來，打完之後沒多久，我
    就與被告到原告座位，原告跟我講借款與頂眷舍的原由，我
    看了一下，應該不是當保證之類的，我覺得沒有問題，就簽
    名。」、「（被告是頂誰的眷舍？）只是說是朋友的，實際
    上並不清楚。」、「（你不知道張兆雲、何天漢這些人？）
    不知道。」、「（被告向原告借錢是何用意？）甲○○只告
    知比較需要用錢，其他我不知道。」（以上為本院詢問），
    「（兩造簽署眷舍同意書的原由？）我只知道要頂眷舍的事
    情而已。」、「（以甲○○登記的眷舍，為何交由原告全權
    處理？」、因被告只是掛名而已。」（以上為原告訴訟代理
    人詢問），「（上一句話究竟是證人自己的意思或意見，或
    是有何事實作根據？）因為當時我在軍中，我辦公室座位就
    在兩造附近，我有聽到他們說甲○○頂眷舍只是掛名而已。
    」（以上為被告訴訟代理人詢問），依證人上開所證，與處
    理同意書內容文義若合符節，且證人更證被告並無承受系爭
    眷舍之意，僅係為他人而使用其自己之名義而已。是原告主
    張關於系爭眷舍之補償金權利，被告僅係借用名義之人，非
    實際受領權人一節，尚非無據。
３、被告復辯依據聯勤總部眷舍調配名冊（本院卷第55頁）核覆
    要點第1 點所載：「未經奉准不得出租（借）轉讓及違建，
    」，故縱使兩造簽立處理同意書內有系爭眷舍權利之轉讓，
    亦未經主管機管之核准，該法律行為因違反強制規定而無效
    等語，惟按上開要點所載係限制被告獲配「眷舍」不得出租
    （借）轉讓及違建，僅為現實居住權利之限制或禁止，並未
    限制「眷舍」獲改配補償金是否得於轉讓或其他，被告以上
    開要點作為禁止補償金轉讓之依據，應屬無據；另於現實取
    得補償金後已為一般金錢，更無可否使用、轉讓之限制。再
    者，若認被告私自承受如原告所指訴外人何天漢原系爭眷舍
    之權利（參上開名冊，被告與何天漢前後註銷及獲配眷舍為
    同一），係屬公法上之權義，不得由私人私相授受，有此法
    律行為因違反禁止規定而無效，則應認系爭眷舍相關權義仍
    屬何天漢享有；被告仍非系爭眷舍補償金之有權受領人。被
    告上辯，並非可採。
４、被告另辯縱何天漢得享有轉讓系爭眷舍之權利，該對價利益
    應於85年間何天漢申請註銷時即已明確約定，即為原告準備
    書狀所載酬金10萬元，而非90年後系爭眷舍拆除後始能確定
    之補助購宅款280 萬元云云。惟原告上開書狀係以該10萬元
    為被告借用名義與何天漢（張兆雲）之酬金，由被告向原告
    借款中扣除，而為被告清償原告借款之一部分，係指被告得
    利，並非交予何天漢之酬金，與日後280 萬元之補償金並無
    牽連，何以得為轉讓系爭眷舍之對價。被告所辯，應屬誤會
    ，無從憑採。
三、綜上所述，被告所辯其為280 萬元補償金之受領權人，該28
    0 萬元既為原告領取，未交付被告收取，其自得以該補償金
    抵銷對原告主張之欠款，核屬無據。從而，原告依據兩造所
    立協議書之約定，按消費借貸之法律關係請求被告給付如主
    文第一項所示之金額及利息（本件支付命令於98年11月12日
    送達被告住所地，由其受僱人收受，利息起算日為同年月13
    日），為有理由，應予准許。
四、本件事證已明，兩造其他攻擊防禦方法及所提證據方法，對
    本件判決結果已無影響，爰不一一論述，併此敘明。
據上論結，本件原告之訴為有理由，依民事訴訟法第78條，判決
如主文。
中    華    民    國    99    年    3     月    31    日
                  民事第二庭    法  官  劉克聖
以上正本係照原本作成
如對本判決上訴，須於判決送達後20日內向本院提出上訴狀
中    華    民    國    99    年    4   月    1       日
                            書記官  吳玉金

司法院資訊處製作；財團法人民間司法改革基金會備份。
